臺灣基隆地方法院民事判決　　　　　　　 95年度訴字第223號
原　　　告　乙○○
訴訟代理人　郭百祿律師
　　　　　　黃淑怡律師
　　　　　　陳家慶律師
被　　　告　丙○○
上列當事人間返還不當得利事件，本院於言詞辯論終結，判決如
　　下：
    主  文
被告應於原告將營利事業統一編號登記為00000000號之
橋頭水電材料行二分之一合夥股份，移轉予被告之同時，給付原
告新臺幣肆拾萬元，及自民國九十五年六月二十七日起至清償日
止，按年息百分之五計算之利息，並將持有原告所簽發，付款人
為有限責任基隆市第二信用合作社暖暖分社，發票日分別民國九
十五年五月二十五日、九十五年六月二十五日，票號RS0000000
、RS0000000號，面額各新台幣壹拾萬元之支票二紙返還原告。
本判決於原告以新臺幣貳拾萬元供擔保後，得為假執行；但被告
如以新臺幣陸拾萬元預供擔保，免為假執行。
訴訟費用由被告負擔。
    事  實
一、原告起訴主張：
  (一)兩造為夫妻，因意見不合，於95年1月20日訂立離婚協議書
    ( 下稱系爭協議書)，依系爭協議書第3條約定，原告願自95
    年1月25日起至124年1月25日止，於每月25日給付被告10萬
    元，且系爭協議書簽立後，原告即於95年1月25日起給付被
    告現金10萬元，並同時簽立付款人為有限責任基隆市第二信
    用合作社暖暖分社，禁止背書轉讓之支票5紙交付被告收執
    ，以支付前6個月即95年1月至6月之款項，並經被告提示兌
    領其中3紙，惟被告至今仍拒絕會同原告至戶政事務所辦理
    離婚登記，致兩造婚姻關係仍有效存在，有原告於95年4月
    14日對被告提起請求判決離婚之訴可證。而上開付款約定顯
    然以兩造辦理協議離婚登記、使離婚生效為停止條件，詎被
    告毀約背信，拒不與原告共同辦理協議離婚登記，致離婚尚
    未生效，則上開給付約定之停止條件即未成就，故是項付款
    約定因無所附麗而失效，從而被告依上開給付約定受領系爭
    款項，要屬無法律上原因之不當利得，自應負返還之責。
  (二)按兩願離婚，須具備書面，二人以上證人之簽名及辦理離婚
    戶籍登記三項要件，始生效力，為修正後民法第一千零五十
    條所特別規定。當事人兩願離婚，祇訂立離婚書面及有二人
    以上證人之簽名，因而一方拒不向戶政機關為離婚之登記，
    其離婚契約尚未有效成立，他方自無提起請求協同辦理離婚
    戶籍登記之訴之法律依據。有最高法院75年度第9次民事庭
    會議決議可資參照，依上開最高法院決議意旨，兩造於95年
    1月20日所簽立之系爭協議書，因被告事後拒不會同原告向
    戶政機關辦理離婚登記，是雙方之離婚契約尚未有效成立，
    原告自不需負擔系爭協議書第3條之約定，自無自95年1月25
    日起至114年1月25日止，於每月25日給付被告10萬元之義務
    ，則被告顯無法律上之原因而受利益。
  (三)對被告抗辯之陳述略以：
  1.兩造依該協議書第4條約定，雙方各自名義所擁有之財產及
    經營之事業，仍歸雙方各自所擁有。雙方均放棄對他方之剩
    餘財產分配請求權。是當時兩造已就夫妻財產如何分配已有
    所約定，而橋頭水電材料行自84年間設立之時，其負責人迄
    兩造簽立系爭協議書時均登記在原告名下，依系爭協議書第
    4條約定應歸原告所有；被告則分得兩造婚姻關係存續中所
    購，所有權登記在被告名下，坐落基隆市○○區○○路176
    號房地，既然依系爭協議書第4條約定，橋頭水電材料行歸
    原告所有，原告豈可能會再於簽立系爭協議書之同日再簽立
    轉讓橋頭水電材料行之履約契約書 (下稱系爭契約書) 之理
    ？且系爭契約書之內容約定，亦與系爭協議書上開第4條約
    定內容互為相反，若係同一天所簽，理應會在系爭協議書上
    有所交待並加以約定，何需於同一天另簽立系爭契約書之理
    ？由此足見該系爭契約書並非係95年1月20日兩造簽立系爭
    協議書時同時簽立無疑。
  2.系爭協議書之簽立，乃因原告受被告家庭暴力威脅後，在未
    深思熟慮之下而簽立系爭協議書，因兩造協議離婚前被告每
    個月均固定向原告領取10萬元花用，方有系爭協議書第3條
    之訂定，因此該第3條所定，絕非係轉讓橋頭水電材料行之
    條件。
  3.且兩造於95年8月7日在本院95年度家調字第35號離婚事件調
    解時，業已另立離婚協議書，因此系爭協議書應已作廢，則
    原告依系爭協議書第3條約定所給付之金額，被告業無受領
    之法律上依據，自應依民法第179條規定，將已領取之40萬
    元及尚未兌領如原告聲明第2項所示支票2紙返還予原告。
  4.兩造係於95年1月20日於律師楊思勤、黃教倫見證下，於律
    師事務所內簽立系爭協議書，其中第5條即約明「乙方（指
    原告）名義所經營之橋頭水電材料行，得『無條件』使用甲
    方名下所有坐落基隆市○○路94號房屋」等義無訛，未料，
    隔二日被告忽找原告偕同胞弟甲○○至原告住處以巧計令原
    告與其弟甲○○簽立渠已事先擬妥，且倒填日期為「中華民
    國95年1月20日」之系爭契約書，詎被告迄今仍拒不辦理離
    婚登記，甚執系爭契約書將系爭協議書第3條曲解成係原告
    與弟共同使用上開源遠路94號房屋對價，此解釋完全與系爭
    協議書第5條約定被告係「無條件」提供上址房屋供原告使
    用等義大相異趣！且系爭契約書首揭明文乃「因與乙○○離
    婚，依協議書內容... 」云云，使原告當然認為系爭契約書
    與系爭協議書內容一致，即被告如與原告共同辦理離婚登記
    ，原告則會按月給付10萬元予被告至124年1月25日止；至於
    使用源遠路94號房屋經營橋頭水電材行乙節，得使用至原告
    擬將水電材行頂讓他人為止，再加以被告當初勸誘原告簽系
    爭契約書，亦謂與原系爭協議書相同，不過增加原告弟弟為
    履約人，惟竟發現事實不然，為保權益，原告茲以錯誤為由
    撤銷上開系爭契約書之意思表示，併以此份書狀繕本送達被
    告，作為此項撤銷意思表示之通知。
  5.退步言之，即認原告不得撤銷系爭契約書，惟觀諸系爭契約
    書開宗明義揭示「因與乙○○離婚，依協議書內容」等旨，
    暨簽立日期特意與系爭協議書填上相同日期，顯然系爭契約
    書為與系爭協議書聯立之約定，則依揆諸首揭最高法院判決
    意旨可知，其履行必須以系爭協議書生效為停止條件，茲被
    告既拒不配合辦理協議離婚登記，系爭協議書即不生效力，
    從而系爭契約書自無所附麗，難認已生效力，故被告自不得
    執此不生效力之系爭契約書作為伊得受領系爭款項及支票之
    合法依據，換言之，被告受領仍屬無法律上原因甚明。
  (四)並聲明：1.被告應返還原告新臺幣 (下同)40 萬元，及自起
    訴狀繕本送達之翌日起至清償日止，按年息5％計算之利息
    。2.被告應將持有原告所簽發之付款人為有限責任基隆市第
    二信用合作社暖暖分社，發票日民國 (下同) 95 年5月25日
    、95年6月25日，票號RS0000000、RS0000000號，面額各10
    萬元之支票2紙返還原告。3.願供擔保，請准宣告為假執行
    。
二、被告則抗辯略以：
  (一)橋頭水電行乃由被告出資登記在原告名下，並由兩造共同經
    營，因離婚後兩造無法繼續共同經營，為釐清橋頭水電行之
    財產分配，被告故將水電行1/2股權移轉予原告，並於兩造
    於95年1月20日簽定系爭協議書當日，另立系爭契約書以表
    明由被告將其所擁有之橋頭水電材料行，以3,600萬元轉讓
    給原告及訴外人即原告之弟甲○○，並自95年1月25日起至
    124年1月25日止，分360期，每期10萬元給付予被告，而兩
    造所簽訂之履約契約書，乃獨立契約，並不因雙方尚有未辦
    妥離婚登記而受影響，此從離婚協議書與履約契約書上並未
    附有任何條件即原告與甲○○仍繼續經營橋頭水電行自明，
    故，原告給付原告之60萬元，自有法律上之原因。
  (二)原告於95年8月10日所提之民事準備書(一)狀中第二點主張履
    約契約書係遭被告逼迫而簽立，嗣於同年8月22日所提之準
    備書狀第三點中，又主張係因「錯誤」方才簽訂該份協議書
    ，原告主張前後矛盾，自足證明其所言不實。若認原告係遭
    被告「逼迫」或因「錯誤」而簽立履約契約書，亦應由原告
    負舉證責任。且若履約契約書非獨立契約，則甲○○僅須充
    當「連帶保證人」，即可達其所謂保護原告之目的，然甲○○卻為履約契約書之契約當事人，則履約契約書為獨立契約
    自明。
  (三)原告另主張其付款約定顯然以兩造辦理協議離婚登記，使離
    婚生效為停止條件，茲因被告不願配合辦理離婚登記，上開
    離婚協議即不生效力，從而履約契約書自無所附麗，難認已
    生效力云云，若真如原告所主張，兩造既未辦妥離婚登記，
    則履約協議書尚未生效，原告自無需付款，然原告不為此途
    ，仍給付被告現金10萬元及支票5紙 (其中3紙已兌現)，似
    亦足證明原告主觀上亦認為履約契約書確為獨立之契約。
  (四)又縱使原告得主張系爭協議書因停止條件未成就，被告應返
    還前開原告所給付之金額，惟系爭款項既為轉讓橋頭水電材
    料行股權1/2之對價，則被告亦得主張原告應將橋頭水電行
    1/2股權返還予被告，並主張同時履行抗辯權。
  (五)並聲明：1.駁回原告之訴。2.如受不利判決，願供擔保，請
    准免予假執行。
三、經查，兩造為夫妻，於95年1月20日簽立離婚協議書，系爭
    協議書第3條約定，原告願自95年1月25日起至124年1月25
    日止，於每月25日給付被告10萬元，又系爭協議書簽立後，
    原告於95年1月25日給付被告現金10萬元，並同時簽立付款
    人為有限責任基隆市第二信用合作社暖暖分社，禁止背書轉
    讓之支票5紙交付予被告，以支付95年1月至6月之款項，並
    經被告提示兌領其中3紙，惟兩造迄未依上揭協議書至戶政
    事務所辦理離婚登記等事實，有戶籍謄本、離婚協議書、轉
    帳傳票及支票等件為證，並為兩造所不爭執，應堪信為真正
四、按契約當事人以同一締約行為，結合數個契約，為契約之聯
    立。其各個契約相互間是否具有依存關係，應綜合法律行為
    全部之旨趣，當事人訂約時之真意、交易之習慣及其他具體
    情事，並本於誠信原則，為斷定之標準；兩造就兩願離婚雖
    已具備書面、二人以上之証人之簽名，但因未向戶政機關為
    登記，其離婚要件即有欠缺，離婚契約尚未有效成立。至於
    與離婚契約聯立之系爭不動產歸屬之契約，既為兩造就離婚
    後系爭不動產歸屬之約定，該契約顯係以離婚生效為停止條
    件，兩造間離婚契約既未有效成立，停止條件自未成就，從
    而兩造間就系爭不動產歸屬之分配契約，自難認已生效（最
    高法院86年度台上字第2278號、85年度台上字第3020號判決
    意旨參照）。經查，系爭協議書起始約定「茲因甲（即被告
    ）、乙（即原告）雙方意見不合，難偕白首，特依照民法第
    1050條之規定協議離婚，並訂定下列條款共資遵守」，該協
    議書第3條及第5條分別約定：「乙方願自民國95年1月25日
    起按月之25日給付甲方新台幣（下同）10萬元，至民國124
    年1月25日為止」、「乙方名義所經營之橋頭水電材料，得
    無條件使用甲方名下所有坐落基隆市○○路94號房屋，該橋
    頭水電材料行除轉讓與胞弟甲○○外，不得轉讓與他人，否
    則，甲方即得隨時收回該房屋。」，有前揭協議書附卷可稽
    。又兩造於簽立前揭協議書之同日，另與訴外人即原告乙○○之弟甲○○簽立履約契約書（下稱系爭契約書），其內容
    為：「茲本人丙○○所擁有之橋頭水電材料行，因與乙○○
    離婚，依協議書內容，本人丙○○願將源遠路94號，依協定
    給其使用至中華民國124年1月25日止，乙○○與其弟甲○○
    兩人，並得履行其姐乙○○協議書第三條，自民國95年1月
    25日起，每月25日兩人得付給丙○○新台幣壹拾萬元整，至
    中華民國124年1月25日止，其間如有搬遷或不經營此間材料
    行，則應照常依履約保證給付此筆款項壹拾萬元整給丙○○
    本人。恐空口無憑，經雙方同意特立此履約契約書為證明。
    」，有上開契約書影本附卷可稽。由兩造前開協議及契約內
    容可見，系爭協議書第3條及第5條之約定，均係由兩造基於
    婚姻關係終止之前提所為，與離婚契約聯立之財產歸屬分配
    契約，而以離婚生效為停止條件。被告雖辯稱原告按月給付
    被告10萬元，係基於兩造所簽訂之履約契約書，而該契約書
    乃獨立契約，並不因雙方尚有未辦妥離婚登記而受影響，惟
    查系爭契約書以「履約」為名，並再以「依協議書內容」為
    據，最末並載有「則應照常以履約保證給付此筆款項」，是
    依前開綜觀系爭契約書全文，堪認系爭契約書僅係系爭協議
    書之補充，與離婚協議書之約定有相互依存之聯立關係，被
    告辯稱系爭契約書乃一獨立契約，自不足採。
五、按解釋意思表示，應探求當事人之真意，不得拘泥於所用之
    辭句，是解釋私人之契約應在通觀全文，並斟酌立約當時之
    情形，以期不失立約人之真意（最高法院92年度台上字第
    1583號判決意旨參照）。原告雖主張兩造已於系爭協議書第
    4條約定雙方各自名義所有之財產及經營之事業，仍歸雙方
    各自所擁有，是該協議書第3條所定原告應給付被告之款項
    為離婚之贍養費云云，惟證人即為兩造草擬離婚協議書並見
    證兩造離婚之律師楊思勤到庭證稱：「 (問：此協議書是否
    你擬的？) 是的，是依兩方的意見所擬。」、「（問：水電
    行是否在原告名下？）是登記在原告名下，但依他們兩人的
    談話，該水電行似乎是兩個人共同經營，離婚之後要給原告
    單獨經營，但原告按月要給被告十萬元到124年為止，且原
    告只可以轉讓給胞弟經營，如果轉讓給別人，被告要將房屋
    收回。」、「（問：當時兩造有無爭執水電行的所有權？）
    沒有。」（見本院95年9月7日言詞辯論筆錄），可見橋頭水
    電材料行為「登記原告名義、兩造共同經營」之事業，與系
    爭協議書所定「雙方各自名義所擁有之財產及經營之事業」
    之情形不符，因而有於系爭協議書第5條另訂歸屬之必要，
    況前揭款項若係贍養費，兩造斷無再訂立系爭契約書約定「
    依（離婚）協議書內容，本人丙○○願將源遠路94號，依協
    定給其使用至中華民國124年1月25日止，乙○○與其弟甲○○兩人，並得履行其姐乙○○協議書第三條，自民國95年1
    月25日起，每月25日兩人得付給丙○○新台幣壹拾萬元整，
    至中華民國124年1月25日止」之理，再參以被告同意原告經
    營橋頭水電材料行之期間，與原告給付款項之期間相當乙情
    ，顯見系爭協議書第3條所定原告每月給付原告之10萬元，
    係兩造為離婚分配共同橋頭水電行歸屬之對價，原告主張前
    揭款項為贍養費云云，要無足取。至原告雖另主張系爭契約
    書首揭明文乃「因與乙○○離婚，依協議書內容... 」，使
    原告認為系爭契約書與系爭協議書內容一致，即被告如與原
    告共同辦理離婚登記，原告則會按月給付10萬元予被告至
    124年1月25日止；加以被告當初勸誘原告簽系爭契約書，亦
    謂與原系爭協議書相同，不過增加原告弟弟為履約人，使原
    告陷於錯誤云云，惟原告不僅未舉證證明其意思表示有何錯
    誤，且系爭契約書全文均為橋頭水電材料行歸屬事項，原告
    要無誤認該契約書僅為約定贍養費之可能，原告主張其意思
    表示有錯誤，亦無足取。被告所辯前揭合計3,600萬元之款
    項，係其移轉橋頭水電材料行1/2股權予原告之對價，應為
    可採。
六、再按兩願離婚應以書面為之，有二人以上證人之簽名，並應
    向戶政機關為離婚之登記，民法第1050條定有明文。是兩願
    離婚除須具備書面及二人以上證人之簽名，二要件外，尚須
    辦理離婚戶籍登記，始克成立，並發生效力；夫妻雖以書面
    約定同意離婚，經二人以上證人之簽名，並同意協同辦理離
    婚戶籍登記，在未完成離婚戶籍登記以前，兩願離婚仍未有
    效成立，當事人之一方自不得本於協同辦理離婚登記之合意
    ，訴請他方履行，以代替雙方協同辦理離婚登記之法定成立
    要件。易言之，兩造就兩願離婚雖已具備書面、二人以上之
    證人之簽名，但因未向戶政機關為登記，其離婚要件即有欠
    缺，離婚契約尚未有效成立。再按無法律上之原因而受利益
    ，致他人受損害者，應返還其利益，民法第179條前段定有
    明文。本件兩造於95年1月20日簽立系爭協議書，惟並未據
    以向戶政機關辦理離婚戶籍登記乙情，業如前述，揆諸前開
    說明，其離婚契約自未有效成立，系爭協議書中第3條、第5
    條及系爭契約書所約定之財產分配、歸屬事項，既與離婚契
    約聯立，而以離婚生效有停止條件，自因而亦未生效，被告
    受領前揭40萬元、支票2紙，及原告受領原告橋頭水電材料
    1/2行合夥股份，均無法律上原因，而應返還，從而，原告
    本於不當得利之法律關係，請求被告給付40萬元、系爭二紙
    支票，及被告所為之同時履行抗辯，均為有理，是原告應於
    被告將因系爭協議書所領受之40萬元及支票2紙返還予原告
    之同時，返還被告如橋頭水電材料行1/2之合夥股權。
七、兩造分別陳明願供擔保，聲請宣告假執行及免為假執行，經
    核原告勝訴部分，並無不合，爰分別酌定相當擔保金額准許
    之。
八、本件判決基礎之事證明確，兩造其餘攻擊及防禦已無關勝敗
    之判斷，爰不一一論究，附此敘明。
九、據上論結，本件原告之訴為有理由，依民事訴訟法第78條，
    判決如主文。
中　　華　　民　　國　　96　　年　　1　　月　　2　　日
　　              民事庭法　官　姚貴美
以上正本係照原本作成。
對於本件判決如有不服，應於收受送達後20日內向本院提出上訴
書狀，敘述上訴之理由，上訴於臺灣高等法院，並按他造當事人
之人數附具繕本。
中　　華　　民　　國　　96　　年　　1　　月　　2　　日
                        書記官　江美琪
